【裁判字號】    98,訴,274
【裁判日期】    990319
【裁判案由】    貪污治罪條例
【裁判全文】
臺灣高雄地方法院刑事判決               98年度訴字第274號
公  訴  人  臺灣高雄地方法院檢察署檢察官
被      告  庚○○
選任辯護人  周振宇律師
上列被告因貪污治罪條例案件，經檢察官提起公訴（97年度偵字
第32109、32110號），本院判決如下：
    主  文
庚○○依據法令從事公務之人員，對於違背職務之行為，收受賄
賂，處有期徒刑捌年陸月，褫奪公權伍年。所得賄賂新臺幣參拾
萬元應予追繳沒收，如全部或一部無法追繳時，應以其財產抵償
之。
    事  實
一、庚○○自民國79年間起，當選台灣省高雄農田水利會（下稱
    高雄農田水利會）第8 屆水利會會長，迄今已連任5 屆會長
    ，其間於91年5 月及95年5 月間分別當選會員直選第1 屆、
    第2 屆水利會會長（目前為會員直選第2 屆水利會會長），
    負責綜理水利會之業務，為依據水利法及農田水利會組織通
    則相關法令從事於公務之人員。
二、緣89年間任職於台灣省屏東農田水利會（下稱屏東農田水利
    會）之職員丁○○（原名陳金蓮）想調回高雄農田水利會服
    務，透過友人甲○○向庚○○請託，但因丁○○僅試用1 年
    期滿，尚需服務1 年，不符商調資格，庚○○即表示時間未
    到，倘日後有出缺再行調回。91年間丁○○因庚○○迄未依
    甲○○所託將之調回高雄農田水利會，為達調回高雄農田水
    利會之目的，即基於行賄之意，先於91年10月14日晚間某時
    ，向同事己○○表明需借用新台幣（下同）30萬元致贈庚○○，以作為請調之代價，己○○應允後，於同年月15日凌晨
    1 時19分33秒許將30萬元轉匯入丁○○設於台新銀行七賢銀
    行00000000000000號帳戶內，同日丁○○因需款他用，而自
    該帳戶分別轉帳6,018 元及15,018元，致帳戶內存款金額僅
    餘280,006 元，丁○○乃於同日再向友人曾思琦調借2 萬元
    ，經曾女於同日匯入上開帳戶內，丁○○即於同日自該帳戶
    提領30萬元，並於同日晚間7 時許，將該30萬以信封裝妥後
    ，另置入外裝有紅色袋子之水果禮盒中，攜往庚○○位於高
    雄市○○○路住處，向庚○○表達欲請調回高雄農田水利會
    之意願，並當場將置有30元萬現金之水果禮盒交予庚○○，
    庚○○當場既未允諾亦未拒絕，待丁○○告退，庚○○打開
    水果禮盒，發現內有30萬元後，庚○○明知商調丁○○至高
    雄農田水利會任職之行為屬職務上之行為，仍基於收賄之犯
    意予以收受該30萬元，並於3 、4 日後，撥打電話予丁○○
    ，指示丁○○至庚○○上開住處，拿取履歷表填寫，再於同
    年12月3 日，以高雄農田水利會91台農水人字第9100008400
    號人事令，以「商調」之名義，將丁○○調回高雄農田水利
    會服務。
三、95年間丁○○因不滿庚○○任用三等親之親人，開始與庚○○交惡，並揚言檢舉庚○○不法情事，庚○○恐丁○○藉此
    揭發庚○○收賄犯行，即於同年11月6 日，通知丁○○及其
    主管戊○○組長至水利會會議室，假藉退還政治獻金名義，
    ，將上開30萬元賄款退還丁○○。嗣96年3 月間丁○○調任
    新竹農田水利會後，不滿庚○○在水利會系統中安排人事、
    升遷、調動都要以錢打點，即開始對庚○○提出檢舉，並於
    97 年6月間透過網路電子郵件向高雄市調查處檢舉庚○○收
    賄，始悉上情。
四、案經法務部高雄市調查處移送臺灣高雄地方法院檢察署檢察
    官偵查起訴。
    理  由
甲、程序部分:
一、有爭執部分：
    證人丁○○於高雄市調查處及檢察事務官調查中所為陳述之
    證據能力:
    證人丁○○於高雄市調查處及檢察事務官調查中所為陳述，
    係屬被告庚○○以外之人於審判外之陳述，屬傳聞證據，被
    告之選任辯護人於本院行準備程序時已就上開供述之證據能
    力提出爭執（本院卷(一)第31、32頁），本院審酌該陳述之內
    容，並考量證人丁○○於本院審理時，業經以證人身分傳喚
    到庭具結作證，並經檢、辯雙方為交互詰問，認證人丁○○
    於高雄市調查處及檢察事務官調查中所為陳述，尚非為證明
    被告犯罪事實存否所必要者，而與刑事訴訟法第159 條之2
    或第159 條之3 所定情形不相符合，復查無其他得例外取得
    證據能力之法律依據，依刑事訴訟法第159 條第1 項規定，
    該項證據方法應予排除，不得作為本案證明被告有罪依據。
二、無爭執部分:
    其餘本件認定事實所引用之卷內所有卷證資料（包含人證與
    文書證據、物證等證據）之證據能力，檢察官及被告、辯護
    人於本院審理時均不爭執，且並無證據證明係公務員違背法
    定程序所取得；又卷內之各項文書證據，亦無刑事訴訟法第
    159 條之4 第1 款、第2 款顯有不可信之情況與不得作為證
    據之情形，自均認有證據能力，而得作為本案之證據。
乙、實體部分:
一、訊據被告庚○○對其於91年10月間擔任高雄農田水利會會員
    直選第1 屆水利會會長，為依據水利法及農田水利會組織通
    則相關法令從事於公務之人員，負責綜理水利會業務，其中
    關於水利會職員商調事項，屬水利會會長權責之一。及91年
    10月15日，丁○○曾至被告住處致贈30萬元，被告收受後，
    即開始辦理商調丁○○回高雄農田水利會之事宜，同年12月
    3 日並發出商調公文，將丁○○商調至高雄農田水利會服務
    。又於95年間，通知丁○○及其主管戊○○至高雄農田水利
    會會議室，在戊○○在場見證下，將上開30萬元退還丁○○
    之事實，固供承在卷，惟矢口否認有對於職務上行為收受賄
    賂之犯行，辯稱: 丁○○考上農田水利會備取人員後，於88
    年間到屏東農田水利會任職，係因丁○○找甲○○拜託我向
    屏東農田水利會會長說項晉用丁○○之故，且丁○○到屏東
    農田水利會服務後，又委請甲○○向我請託日後同意丁○○
    調回高雄農田水利會，我當時就允諾等丁○○服務期滿可調
    動時，即將之調回，所以我早就決定將丁○○調回高雄，丁○○無行賄之必要。又91年10月15日丁○○到我住處致贈30
    萬元時，係表示作為幫助我競選91年第1 屆高雄農田水利會
    會長之用，我當時以當年之第1 屆選舉已結束予以拒絕，但
    丁○○表示可留到下屆會長選舉時使用，惟95年5 月間第2
    屆選舉時仍未動用，我就於同年8 月間某日，在高雄農田水
    利會會議室，由戊○○在場見證，當場向丁○○表示感謝其
    致贈政治獻金助選，但因選舉已結束，請其取回30萬元，而
    將30萬元退回丁○○，而且我早在丁○○開始檢舉之前即退
    還30萬元，並非等丁○○檢舉我之後才退還，可見該30 萬
    元並非丁○○請託我將之調回高雄農田水利會所致贈之對價
    云云。經查:
  (一)被告於91年間係高雄農田水利會會長，為依據水利法及農田
    水利會組織通則相關法令從事於公務之人員，負責綜理水利
    會業務，有關水利會職員商調事務，屬被告職務上之行為等
    情，迭據被告庚○○供承在卷，復有行政院農業委員會98年
    12月24日農水字第098017 9863 號函1 紙（本院卷(一)第177
    頁）在卷可憑，此部分事實應堪認定。
  (二)又丁○○如何於91年10月14日及15日分別向己○○調借30萬
    元、向曾思琦調借2 萬元，再於同年月15日攜帶裝有現金30
    萬元之水果禮盒前往被告住處致贈予被告，作為請託被告將
    丁○○調回高雄農田水利會之代價；及被告於收受該30萬元
    後約3 、4 日，即通知丁○○至被告住處拿取履歷表填載資
    料，並進行其他商調程序，嗣91年12月3 日，高雄農田水利
    會果以商調名義將丁○○調回高雄農田水利會；暨被告於95
    年11月間，在高雄農田水利會之會議室，由該會管理組長戊○○在場見證下，將上揭30萬元退還丁○○等情，業據被告
    97年8 月18日在高雄市調查處自承: 約91年10月間某日晚上
    ，丁○○至我宿舍找我，表示要拜託我幫忙從屏東水利會調
    至高雄農田水利會服務，我答應她若屏東農田水利會同意放
    人，我願意正式發文將陳女調至高雄農田水利會服務，當日
    丁○○有送我水果禮盒，內另有一牛皮紙袋裝30萬元現金。
    95年10、11月間某日上班時間我找丁○○及戊○○至我會長
    室隔壁的小會議室，當場將30萬元現金退還丁○○；及於本
    院坦承:91 年10月間某日，丁○○曾到我住處致贈水果禮盒
    ，裡面放有30萬元現金，當時丁○○有提到希望調到高雄農
    田水利會一事，丁○○離開後不久，我就進行相關之商調程
    序，將丁○○調回高雄農田水利會各情無訛（調查卷第13
    至16頁；本院卷(二)第16至19頁），並經證人丁○○於本院結
    證: 我為了要調回高雄農田水利會，所以在91年10月15日向
    己○○調借30萬元，己○○在同日即匯款30萬元到我台新銀
    行七賢分行帳戶，但因我當天先後轉帳6018元及1501 8 元
    作為他用，故又向曾思琦調借2 萬元，並由曾女在同日匯至
    上開帳戶。同日我從該帳戶提領30萬元後，即將之放在水果
    禮盒內，並拿到庚○○住處交給他，當時我有談到我要商調
    回高雄的事情，三天之後庚○○即打電話叫我去他家拿履歷
    表，後來我就調回高雄農田水利會。95年11月7 日庚○○將
    30萬元還我，當天我就存入我在台新商銀七賢分行帳戶等情
    （本院卷(一)第58至69、239 頁）、證人己○○於本院證述:
    91 年間某日晚上丁○○跟我說為了商調要送禮，隔天急需
    30萬元，我就在當天晚上以提款卡轉帳30萬元至她的帳戶借
    她，後來丁○○就調到高雄農田水利會等語（本院卷(一)第70
    至74頁）、證人戊○○於本院證述: 大約95年10月至11月間
    某日，庚○○叫我到會議室，當場拿出一包牛皮紙袋給丁○○，並告訴丁○○「因為會長選舉沒有競選，沒有用到錢，
    錢還給你」等語（本院卷(一)第104 至107 頁）在卷，此外，
    復有高雄農田水利會91年12月3 日九一高農水人字第910000
    8400號令（調查卷第23頁）、行政院農業委員會99年1 月11
    日農水字第0990100901號函附丁○○調任高雄農田水利會時
    函報該會備查之高雄農田水利會91年11月5 日九一高農水人
    字第9108000155號函及丁○○履歷表影本（本院卷(一)第20 9
    至217 頁）、丁○○台新銀行七賢分行帳號00000000000000
    號帳戶91年10、11月交易明細、己○○台灣銀行屏東分行帳
    號000000000000號帳戶91年10月交易明細影本各1 份（調查
    卷第11至21頁）在卷可稽，是被告就其所承辦之職務，向丁○○收受30萬元之事實，已甚明確。
  (三)被告雖辯稱: 丁○○考上農田水利會備取人員，於88年間到
    屏東農田水利會任職，係因丁○○找甲○○拜託我向屏東農
    田水利會會長說項晉用丁○○之故，且丁○○到屏東農田水
    利會服務後，又委請甲○○向我請託日後同意丁○○調回高
    雄，我當時就允諾等丁○○服務期滿可調動時，即將之調回
    ，所以我早就決定將丁○○調回高雄，並非因丁○○致贈30
    萬元才將之調回云云。查丁○○於88年2 月間派任屏東農田
    水利會，係因被告受丁○○之友人甲○○請託，而出面拜託
    屏東農田水利會會長同意丁○○至該會任職，且於丁○○派
    任屏東農田水利會後半年內，甲○○又受丁○○之託，再次
    請託被告將丁○○自屏東農田水利會調至高雄農田水利會，
    當時被告曾表示等丁○○在屏東服務2 、3 年期滿，且高雄
    亦有缺額時，即會將丁○○調回等情，固據被告供述無訛，
    並據證人甲○○於本院證述（本院卷(二)第100 至104 頁）在
    卷，且證人丁○○於本院亦證稱:89 年間即我在屏東農田水
    利會任職滿1 年後，我曾透過甲○○請託被告讓我調回高雄
    一語（本院卷(一)第65頁）在卷，惟丁○○因甲○○89年間請
    託被告後並無結果，且91年間又久未與甲○○聯絡，並且聽
    聞甲○○經營之營造事業倒閉，所以未再請甲○○幫忙調回
    高雄等情，亦經證人丁○○於本院證述甚詳（本院卷(一)第65
    頁）；再者證人甲○○請託被告將丁○○自屏東農田水利會
    調回高雄農田水利會之時間，係在陳女88年2 月間派任屏東
    農田水利會後之半年內，即約88年8 月之前，業據證人甲○○於本院證述在卷（本院卷(一)第102 頁反面），距離被告91
    年10、11月間以商調方式將丁○○調回高雄農田水利會，已
    長達1 年餘之久，則被告如何在此1 年餘之長時間內，記起
    曾經允諾甲○○欲將丁○○調回高雄一事，而主動將丁○○
    調回高雄農田水利會，已啟人疑竇；況且證人甲○○於本院
    亦證稱:91 年間被告將丁○○調回高雄農田水利會一事，我
    完全都不知情，是後來丁○○調回之後經過很久時間告知我
    ，我才知道此事等語（本院卷(一)第104 頁），按理倘本件確
    係被告基於之前曾經允諾甲○○之請託，而主動將丁○○商
    調回高雄農田水利會，則被告理應將此事告知甲○○，使其
    得以知悉被告已完成所託，然被告竟未加告知，而逕自將丁○○商調回高雄農田水利會，此亦顯然有悖於經驗法則；尤
    其被告開始著手進行商調丁○○回高雄農田水利會之時間，
    適在丁○○致贈30萬元現金之後，倘被告確非因丁○○交付
    賄款30萬元，始允諾商調回高雄農田水利會，豈有在收受丁○○致贈之30萬元後，隨即商調丁○○至高雄農田水利會之
    理。此外於丁○○將賄款交付被告後約3 、4 天，被告即親
    自打電話囑咐丁○○至被告住處拿取履歷表填寫，而丁○○
    於接獲電話當天，即依被告所示前往拿取3 份履歷表，並於
    隔天攜帶填好之履歷表前往被告住處，交予被告之配偶等情
    ，業據證人丁○○於本院證述甚詳（本院卷(一)第66頁），且
    有行政院農業委員會99年1 月11日農水字第099010 0901 號
    函附丁○○調任高雄農田水利會時函報該會備查之高雄農田
    水利會91年11月5 日九一高農水人字第9108000155號函附丁○○履歷表影本（本院卷(一)第209 、213 至217 頁）在卷可
    稽。綜上各節以觀，足證被告係因丁○○致贈30萬元，請託
    被告將其商調回高雄農田水利會，經允諾踐履該賄求之行為
    ，而收受30萬元，是被告辯稱我早就允諾甲○○日後會將丁○○調回高雄農田水利會，故丁○○沒有對我行賄之必要云
    云，顯屬飾卸之詞，要無足採。
  (四)至於上開行政院農業委員會99年1 月11日農水字第09901009
    01號函附丁○○調任高雄農田水利會時函報該會備查之高雄
    農田水利會91年11月5 日九一高農水人字第9108000155號函
    附丁○○履歷表影本上之日期雖為91年10月29日，此顯與證
    人丁○○上開所述: 被告係在我91年10月15日交付賄款後約
    3 、4 日內，即電話告知我至被告住處拿取履歷表，而我前
    往拿取並於填載完畢後，即於翌日交予被告之配偶之時間不
    符，然證人丁○○於本院已證稱: 履歷表上之日期「29 日
    」，原為「19日」，但遭塗改為「29日」等語（本院卷(一)第
    238 頁反面），且經本院向上開委員會及新竹農田水利會調
    取丁○○派任高雄農田水利會之履歷表原本勘驗結果，上開
    2 份履歷表上之日期「29日」之「2 」字，確有塗改之痕跡
    ，此有本院勘驗筆錄在卷可憑（本院卷(二)第12頁）；佐以被
    告於本院調取丁○○調任高雄農田水利會之上開履歷表前，
    原係供稱我沒有在丁○○致贈30萬元後請她填寫履歷表，因
    為只要我的商調公文送到屏東農田水利會，該會也同意商調
    後，該會就會把她在屏東的人事資料送過來高雄農田水利會
    ，根本不需要叫丁○○填寫履歷表云云（本院卷(一)第26至29
    頁、第69頁），惟俟本院調取丁○○履歷表後，被告開始改
    稱: 該履歷表是高雄農田水利會人事單位叫丁○○填載，不
    是我叫丁○○填載云云（本院卷(一)第149 至153 頁），顯然
    在本院調取履歷表之前，有轉移法院調查方向之故意。是履
    歷表上所載日期29日，顯非真正填載之日期，自不得僅憑上
    開履歷表所載91年10月29日之日期，已逾證人丁○○所述其
    依被告電話所囑前往其住處拿取履歷表填載之日期為91年10
    月15日之後約3 、4 日之日期，遽認丁○○所證履歷表是被
    告在收受賄款後3 、4 天左右叫我到他住處拿取填載等語，
    為不可採。
  (五)再者，被告固又以: 91年10月間丁○○到我住處致贈30萬元
    時，係表示作為幫助我競選91年第1 屆高雄農田水利會會長
    之用，我有當場拒絕，但丁○○仍表示可留到下屆會長選舉
    時使用，堅持不收回，我才將之收下，惟因95年5 月間第2
    屆選舉時仍未動用，我就於同年8 月間某日，在高雄農田水
    利會會議室，由戊○○見證，當場向丁○○表示感謝其致贈
    政治獻金助選，但因選舉已結束，請其取回30萬元，而當場
    將30萬元返回丁○○。而且我早在丁○○開始檢舉我之前即
    退還30萬元，並非丁○○檢舉我之後才退還，可見該30萬元
    並非丁○○請託我將之調回高雄農田水利會所致贈之對價云
    云為辯，而證人即被告之媳婦丙○○於本院亦證稱:91 年間
    庚○○有交30萬元給我，我有問他來源，他有跟我說是丁○○要給他的助選經費等語（本院卷(一)第108 至111 頁），惟
    查丁○○至被告住處致贈裝有30萬元現金之水果禮盒時，並
    未提到該30萬元係供被告作為競選高雄農田水利會會長之用
    乙節，業據證人丁○○於本院證述甚詳（本院卷(一)第61頁）
    ；而且被告丁○○致贈30萬元時，被告甫於91年5 月間參加
    高雄農田水利會第1 屆會長直選選舉完畢，距下一屆之會長
    選舉又尚有4 年之久，衡情證人丁○○自無在此青黃不接時
    候，為幫助被告競選高雄農田水利會會長而致贈30萬元之理
    ；再者，倘如被告所辯丁○○拿30萬元給被告時，曾表示欲
    作為幫助被告競選91年第1 屆高雄農田水利會會長之用，則
    被告自應暫時保管該款項，而不得擅自動用，尤其依證人丙○○上開證述，被告交付30萬元時曾告知丙○○此30萬元係
    丁○○給被告之助選經費一語，則負責保管此30萬元之證人
    丙○○，在未經被告同意情形下，更不可能逕自挪用，惟依
    證人丙○○於本院所證，其曾經挪用其中之32,500元繳納旅
    遊費用，此亦顯與事理有違；又被告91年及95年間參加高雄
    農田水利會會長選舉時，均無人提供金錢助選等情，業據被
    告於本院供述在卷（本院卷(二)第18頁正反面），惟此與證人
    丙○○於本院所證庚○○有收過其他人之政治獻金，而且因
    沒有用到，所以在選舉完畢時，都會歸還等語（本院卷(一)第
    109 頁正反面）有間，而且倘確有人曾經提供金錢資助被告
    競選高雄農田水利會會長，被告何須於否認其事，由此亦可
    證明證人丙○○上開證詞，係迴護被告之情，不足採信，是
    被告所辯及證人丙○○所證丁○○致贈之30萬元，係屬幫助
    被告競選之經費云云，顯屬虛妄之詞，不值採信。至於被告
    所辯其於95年間曾在高雄農田水利會之會議室，經戊○○見
    證，當場將30萬元歸還丁○○之事實，固據被告供述無訛，
    並經證人丁○○及戊○○於本院證述屬實，惟高雄農田水利
    會95年選舉會長之時間為95年5 月間，此為被告自承在卷，
    而被告歸還30萬元之時間為95年11月6 日乙節，則據被告97
    年8 月18日在調查處供述: 我在95年5 月選後事隔半年將款
    項退還丁○○等語（臺灣高雄地方法院檢察署97年他字第
    4268號卷第14頁反面），及證人丁○○於本院證述無訛（本
    院卷(一)第239 頁背面），則被告返還30萬元之時間，顯然已
    在95年選舉結束後約半年之久，按倘被告所辯丁○○交付之
    30萬元係為幫助被告競選高雄農田水利會會長之語屬實，則
    為何被告在選舉結束後經過半年之久始返還30萬元，而非於
    選舉結束後立即返還，此顯與常理相佐。又丁○○開始檢舉
    被告係在丁○○96年3 月間調任新竹農田水利會之後乙節，
    固據證人丁○○於本院證述在卷（本院卷(一)第68頁反面、69
    頁），是被告所辯: 我並非在丁○○檢舉我之後才退還款項
    等語，固非無據，然丁○○早在被告退還30萬元之前，即因
    在高雄農田水利會之水質檢驗室服務時，與被告之三等親鄭
    嘉玲相處不睦，而於95年10月28日，遭被告逕自調至位處偏
    遠地區之月眉站工作，之後丁○○又因備感來自於被告之壓
    力，而於96年3 月間主動請調新竹農田水利會等情，業據證
    人丁○○於本院證述甚詳（本院卷(一)第63頁反面、64頁、68
    頁反面），被告亦供承: 丁○○在水質檢驗室與同仁相處不
    好，致其他職員一一聲請調離，我探究原因，是出在丁○○
    ，加上95年考績委員會核定丁○○為乙等，丁○○心生不滿
    ，我有找她來告知她原因，她就在檢驗室罵我，說要檢舉水
    利會不法，我才將她調至月眉工作站等語（本院卷(二)第18頁
    反面、19頁），顯見在95年11月6 日被告歸還丁○○30萬元
    之前，被告即已得知丁○○可能基於對於被告之不滿情緒，
    檢舉水利會之不法情事，則被告為免丁○○檢舉被告收受賄
    款一事，非無必要先主動退還賄款30萬元予丁○○。是被告
    返還30萬元之時間，雖在丁○○對被告提出相關檢舉之前，
    然僅憑此仍無法據為對被告有利之認定，是被告辯稱其歸還
    30萬元予丁○○，係在其對被告檢舉之前，可見該30萬元並
    非丁○○請託被告將之商調回高雄農田水利會之對價云云，
    顯無可採。
  (七)被告雖又辯稱我歸還30萬元之時間為95年8 月間，非同年11
    月間云云，惟查丁○○自被告處取回30萬元，即於同日存入
    丁○○台新銀行七賢分行帳戶等情，業據證人丁○○於本院
    證述在卷，而丁○○在台新銀行七賢分行之帳戶，在95年11
    月6 日確有存入30萬元，亦有該帳戶之交易明細在卷可參（
    市調卷第12頁），且證人戊○○於本院亦結證: 被告返還丁○○款項之時間大約是在95年10月至11月間一語（本院卷(一)
    第104 至107 頁），甚至證人丙○○亦證述: 被告返還30萬
    元是在選舉當年的10月份（本院卷(一)第108 至111 頁），足
    證被告歸還30萬元時間為95年11月6 日，其辯稱係在95年8
    月間即歸還30萬元云云，顯係避重就輕之詞，委無足採。
二、綜上所述，被告上開所辯，均係臨訟卸責之詞，無足採信，
    本件事證明確，被告對於職務上之行為，收受賄賂之犯行，
    堪以認定。
三、新舊法比較:
  (一)查被告行為後，刑法業於94年2 月2 日修正公布，並自95年
    7 月1 日施行。按行為後法律有變更者，適用行為時之法律
    ，但行為後之法律有利於行為人者，適用最有利於行為人之
    法律，現行刑法第2 條第1 項訂有明文。此條規定係規範行
    為後法律變更所生新舊法律比較適用之準據法，本身尚無比
    較新舊法之問題，應一律適用裁判時之現行刑法第2 條規定
    以決定適用之刑罰法律。又本次刑法修正之比較新舊法，應
    就罪刑有關之共犯、未遂犯、想像競合犯、牽連犯、連續犯
    、結合犯，以及累犯加重、自首減輕暨其他法定加減原因（
    如身分加減）與加減例等一切情形，綜其全部罪刑之結果而
    為比較（最高法院95年5 月23日著有95年度第8 次刑庭會議
    決議參照）。經查：
  1.修正前刑法第33條第5 款原規定：「罰金：（銀元）1 元以
    上」，復依罰金罰鍰提高標準條例第1 條前段規定提高為10
    倍，折算新臺幣為30元；於本次修正後刑法第33條第5 款規
    定：「罰金：新臺幣1 千元以上，以百元計算之」，依修正
    前法律之規定，被告所犯對於職務上之行為收受賄賂罪若併
    科罰金，其最高度為新臺幣6 千萬元，最低度為新臺幣30元
    ；若依修正後之法律規定，被告所犯對於職務上之行為收受
    賄賂罪若併科罰金，其最高度為新臺幣6 千萬元，最低度為
    新臺幣1 千元，自以修正前刑法第33條第5 款之規定較有利
    於被告。
  2.揆諸前揭最高法院決議及修正後刑法第2 條第1 項之規定，
    綜合本件被告全部罪刑之結果而為比較，被告行為後修正施
    行之刑法之規定並非較為有利，本件應適用被告行為時即修
    正前之刑法之相關規定。
  (二)又貪污治罪條例第17條規定對於褫奪公權之期間，即從刑之
    刑度如何並無明文，故依本條例宣告褫奪公權者，仍應適用
    刑法第37條第1 或2 項，使其褫奪公權之刑度有所依憑，始
    為合法（最高法院95年度臺上字第1054號判決意旨供參）。
    按刑法第37條第2 項原規定：「宣告6 月以上有期徒刑，依
    犯罪之性質認為有褫奪公權之必要者，宣告1 年以上10年以
    下褫奪公權。」，修正後業規定為：「宣告1 年以上有期徒
    刑，依犯罪之性質認為有褫奪公權之必要者，宣告1 年以上
    10 年 以下褫奪公權」，因屬從刑之科刑規範事項之變更，
    應隨同主刑適用，本件自應適用被告行為時即修正前刑法第
    37條第2 項之規定，併宣告褫奪公權。
  (三)又被告行為後，刑法於95年7 月1 日修正施行，第10條第2
    項關於公務員定義之規定，已由「依法令從事於公務之人員
    」，修正為「依法令服務於國家、地方自治團體所屬機關而
    具有法定職務權限，以及其他依法令從事於公共事務，而具
    有法定職務權限者」及「受國家、地方自治團體所屬機關依
    法委託，從事與委託機關權限有關之公共事務者」等三種類
    型之公務員。貪污治罪條例第2 條亦於95年7 月1 日修正施
    行，將「依據法令從事公務之人員，犯本條例之罪者，依本
    條例處斷」，修正為「公務員犯本條例之罪者，依本條例處
    斷」，因此修正後貪污治罪條例第2 條關於公務員之規定，
    即應適用修正後刑法第10條第2 項公務員定義。本件被告行
    為時為高雄農田水利會會長，其為依修正前規定之依據水利
    法及農田水利會組織通則相關法定從事於公務之人員，亦為
    依修正後規定之依據上開法令從事於公務之人員，無論依修
    法前後刑法第10條第2 項之規定，或前開修正前後貪污治罪
    條例第2 條規定均為公務員，是經新舊法比較結果，修正後
    之刑法第10條第2 項及貪污治罪條例第2 條規定非有利於被
    告，應依刑法第2 條第1 項前段之規定，適用被告行為時即
    修正前刑法第10條第2 項及修正前貪污治罪條例第2 條前段
    規定。
四、論罪科刑:
  (一)查被告行為時為高雄農田水利會會員直選第1 屆會長，負責
    綜理水利會業務，其中關於高雄農田水利會職員商調事項，
    屬高雄農田水利會自治事項，為水利會會長職務上之行為，
    是被告於行為時係依法令從事公務之人員，其於擔任高雄農
    田水利會會長之執行職務期間，明知丁○○交付30萬元，係
    為請託被告履踐商調丁○○至高雄農田水利會服務之職務上
    行為，仍未加拒絕予以收受之所為，係犯修正後貪污治罪條
    例第5 條第1 項第3 款之對於職務上之行為收受賄賂罪。爰
    審酌被告尚無犯罪前科資料，此有臺灣高等法院前案紀錄表
    在卷可參，然被告身為高雄農田水利會會長，為依法令從事
    公務之公務員，負有公正為國舉才之職責，卻未能克盡職責
    ，因貪圖利益，任意決定人事調動，有損公務員廉潔之義務
    及官箴，且犯後仍否認犯行，顯無悔意，惡性非輕等一切情
    狀，量處有徒刑8 年6 月，並依貪污治罪條例第17條、修正
    前刑法第37條第2 項規定，宣告褫奪公權5 年。又被告之行
    為雖在96年4 月24日前，惟不符中華民國96年罪犯減刑條例
    可減刑之規定，自無從減輕其刑，附此敘明。
  (二)末按「沒收為刑罰之一種；刑法上所謂屬於犯罪行為人因犯
    罪所得之沒收物，乃指無他人對於該物得主張法律上之權利
    者而言；倘該物原屬被害人所有，而為犯罪行為人因犯罪而
    取得或變易獲得，該被害人既仍得對之為法律上權利之主張
    ，自難認該當於沒收之要件。至法律有規定追繳、追徵或抵
    償者，係以法律之規定將犯罪所得，收歸國家所有，避免因
    該犯罪所得因不符刑法沒收之規定，致犯罪行為人仍得於判
    決確定後享受犯罪之成果，故有自犯罪行為人強制收回之必
    要。貪污治罪條例第10條第1 項：『犯第4 條至第6 條之罪
    者，其所得財物，應予追繳，並依其情節，分別沒收或發還
    被害人。』第2 項：『前項財物之全部或一部無法追繳時，
    應追徵其價額，或以其財產抵償之。』乃強制規定，條文就
    『沒收或發還被害人』並列規定，其性質互相排斥，應擇其
    一而為適用。所謂依其情節，分別沒收或發還被害人，係指
    應予追繳、追徵或供抵償之財物，究應予以沒收或發還被害
    人，應視其犯罪情節有無被害人而定，由法院審酌處理，並
    於主文明白諭知。有被害人者，自應發還被害人，例如竊取
    、侵占之公有財物或利用職務上機會詐取之財物，應發還被
    害人，不得沒收；如為發還之諭之者，尤應確認是否屬『被
    害人』。必無被害人時，例如賄賂罪所侵害者為國家之官箴
    及公務員執行公務之純正，行賄者屬對合犯，而非被害人，
    收賄者收受之賄賂，應予追繳沒收，不得發還之」，有最高
    法院96年度台上字第5390號判決要旨可資參照。查本件被告
    收受賄款30萬元後，雖嗣後已返還行賄之丁○○，此業據證
    人丁○○於本院供陳明確，然揆諸前揭說明，本件行賄之丁○○既非被害人，其所交付被告之賄款30萬元，自仍應依貪
    污治罪條例第10條第1 項、第2 項之規定予以追繳沒收，如
    全部或一部無法追繳時，應以被告之財產抵償之。
據上論斷，應依刑事訴訟法第299 條第1 項前段，修正前貪污治
罪條例第2 條前段、修正後貪污治罪條例第5 條第1 項第3 款、
第10條第1 項、第2 項、第17條，刑法第2 條第1 項前段、第11
條、修正前刑法第37條第2 項，判決如主文。
本案經檢察官乙○○到庭執行職務。
中    華    民    國    99    年    3     月    19    日

                  刑事第六庭    審判長法  官  李璧君
                                      法  官  鄭峻明
                                      法  官  曾仁勇
以上正本證明與原本無異。
如不服本判決應於收受判決後10日內向本院提出上訴書狀，並應
敘述具體理由。其未敘述上訴理由者，應於上訴期間屆滿後20日
內向本院補提理由書（均須按他造當事人之人數附繕本）「切勿
逕送上級法院」。
中    華    民    國    99    年    3     月    22    日
                                      書記官  李憶如
附錄本判決論罪之法條：
貪污治罪條例第5條:
有下列行為之一者，處 7 年以上有期徒刑，得併科新台幣 6 千
萬元以下罰金：
一、意圖得利，擅提或截留公款或違背法令收募稅捐或公債者。
二、利用職務上之機會，詐取財物者。
三、對於職務上之行為，要求、期約或收受賄賂或其他不正利益
    者。
前項第 1 款及第 2 款之未遂犯罰之。

司法院資訊處製作；財團法人民間司法改革基金會備份。
